【裁判字號】    98,台上,7875
【裁判日期】    981229
【裁判案由】    違反肅清煙毒條例
【裁判全文】
最高法院刑事判決            九十八年度台上字第七八七五號
上  訴  人  甲○○
選任辯護人  王啟安律師
上列上訴人因違反肅清煙毒條例案件，不服台灣高等法院中華民
國九十八年十月二十一日第二審更審判決（九十八年度上重更(一)
字第三四號，起訴案號：台灣台北地方法院檢察署八十三年度偵
字第二五五六七號），提起上訴，本院判決如下：
    主  文
原判決撤銷，發回台灣高等法院。
    理  由
本件原判決認定上訴人甲○○有其事實欄所載運輸及販賣毒品海
洛因犯行，因而撤銷第一審科刑之判決，改判依行為時連續犯及
牽連犯關係，從一重論上訴人以共同連續販賣毒品罪，量處無期
徒刑，褫奪公權終身，並諭知扣案之海洛因磚四塊（淨重合計一
千四百二十四點四八公克）均沒收銷燬；扣案呼叫器一只及未扣
案新台幣（下同）六十五萬元均沒收；固非無見。
惟查：(一)、有罪之判決書，應將被告犯罪之時間、處所、動機、
目的、手段及結果等與犯罪成立有關之重要社會事實，依法認定
予以明確記載，並應說明其憑以認定之證據及理由，始足以為論
罪科刑及適用法律之依據。原判決認定上訴人與綽號「小馬」之
不詳姓名成年男子（下稱「小馬」）共同基於販賣毒品營利之犯
意聯絡，自不詳人士以不詳價格販入不詳數量之海洛因磚，藏置
於其所開設之「福祿壽香舖店」內等情。並於理由內說明：販賣
毒品罪，不以販入後復行賣出為要件，祇須行為人以營利為目的
，將毒品購入或賣出，有一於此，其販賣即屬完成，並謂：本件
扣案之海洛因磚四塊雖尚未交付及取款，但既係為販賣而販入，
於販入時即屬（販賣）既遂云云（見原判決第十一頁第十四至二
十一行），認上訴人前述販入海洛因磚之行為，應成立修正前（
即上訴人行為時）肅清煙毒條例第五條第一項販賣毒品（既遂）
罪。但原判決對於上訴人與「小馬」究竟於何時、何地，以何種
方式及價格，向何人販入多少數量海洛因，其販入之次數若干等
，俱未加以認定記載明確，僅籠統載稱向「不詳人士」，以「不
詳價格」，販入「不詳數量」海洛因磚云云，復未說明其憑以認
定上訴人與「小馬」有向某不詳人士販入海洛因磚之證據及理由
，依上述說明，自不足以為論罪科刑及適用法律之依據。又起訴
事實之範圍，原則上應以檢察官起訴書所記載之事實為準。本件
檢察官起訴書並未記載上訴人有與「小馬」向某不詳人士販入海
洛因磚之事實。原判決就上訴人販入海洛因之事實一併加以審判
，並認此部分應成立販賣毒品既遂罪，但並未說明其何以能就上
揭起訴書所未記載之事實一併加以審判之理由，亦嫌理由不備。
(二)、販賣毒品罪之成立，並不以販入後復行賣出為必要，只要以
營利為目的，而有販入或賣出二者其一之行為，即足以構成，雖
未及賣出，仍屬販賣既遂。從而，如意圖營利而販入毒品後，第
一次售賣行為，雖可認係接續原先販入之犯意而為，不論其售賣
行為既遂或未遂，應認係基於單一犯意之接續行為，而僅成立一
個販賣毒品既遂罪。然其第二次以後之售賣毒品行為，即非屬原
先販入毒品行為之接續行為，則應以其售賣行為是否既遂，論其
販賣毒品既遂或未遂。原判決認定上訴人與「小馬」共同基於販
賣營利之犯意聯絡，自不詳人士販入不詳數量海洛因磚後，「小
馬」即透過吳文貴與陳明生（綽號「阿炮」）居間介紹買主劉梗
當（下或稱劉某）向其購買海洛因。彼四人於民國八十二年六月
十六日晚上七時在高雄縣岡山鎮陳明生友人住處，由劉某以六十
五萬元之價格，向「小馬」購買一大塊海洛因磚，並約定翌（十
七）日再以相同價格（即每塊海洛因磚六十五萬元）交易海洛因
磚四塊。「小馬」即以電話通知上訴人速送四塊海洛因磚南下，
上訴人乃指示丁正哲攜帶海洛因磚四塊運送至高雄國際飯店交「
小馬」販售。丁正哲抵該飯店後即與「小馬」搭車前往高雄市○
○路與吳文貴會合，並將四塊海洛因磚放置於吳文貴車上。然因
劉某於前一（十六）日向「小馬」購買海洛因磚後即被警方查獲
，乃供出彼等約定十七日交易海洛因磚四塊之事，經警方預先埋
伏而於同（十七）日下午二時三十分許，在同市○○路與鼎山街
口逮獲吳文貴與丁正哲，並扣得海洛因磚四塊等情。倘若無訛，
則上訴人與「小馬」意圖營利而販入上述海洛因後，第一次於同
年月十六日售賣海洛因磚一塊予劉某之行為，可認係接續原先販
入之犯意而為，不論其售賣行為既遂或未遂，均應認基於單一犯
意之接續行為，而僅成立一個販賣毒品既遂罪。然第二次約定於
同年月十七日以相同價格售賣海洛因磚四塊予劉某之行為，尚未
將毒品交付買方（即劉某）及取得價款，即被預先埋伏之警方查
獲，則其販入後第二次販賣毒品行為雖已著手實行，但尚未完成
交易即被警方查獲，則依上述說明，此部分販賣毒品行為應屬未
遂，而非既遂。乃原判決理由卻謂：上訴人推由「小馬」於十六
日販出海洛因磚一塊而完成交易，固屬販賣既遂；而約定於翌（
十七）日海洛因磚四塊之交易，雖尚未交貨取款，然該四塊海洛
因磚既係為販賣而販入，於販入時亦屬既遂，且十七日之交易係
劉某於遭查獲前即已議妥，非因警方誘捕始由劉某佯購，當無礙
販賣既遂之認定云云（見原判決第十一頁第十六至二十三行）。
依上述說明，其見解自有未洽。又原判決雖於上引理由中以括弧
記載「（十七日販賣之四塊海洛因磚）無證據足認與原於『小馬
』處，十六日販出之一塊海洛因係同次販入」云云（見原判決第
十一頁第二十至二十一行），但並未進一步說明其憑何認為上訴
人指示丁正哲攜帶南下交予「小馬」販賣予劉某之海洛因磚四塊
，與其於前一（十六）日販賣予劉某之海洛因磚一塊係「非同一
次販入」之毒品，遽為上開不利於上訴人之論斷，併有理由欠備
之違法。(三)、修正前肅清煙毒條例第十三條第一項規定：犯第五
條、第七條、第八條之罪者，其供犯罪所用或因犯罪所得之財物
，均沒收之。此項規定採義務沒收主義，為刑法第三十八條沒收
之特別規定；惟該項規定並無如毒品危害防制條例第十九條第一
項後段併設有如全部或一部不能沒收時，追徵其價額或以其財產
抵償之規定。原判決經比較新舊法結果，適用較有利於上訴人之
行為時肅清煙毒條例第五條第一項論處罪刑，並依同條例第十三
條第一項規定將上訴人販賣毒品所得而未扣案之六十五萬元宣告
沒收，其所適用之法條固無違誤。惟共同正犯犯罪所得之財物為
新台幣時，係採合併計算，如該等財物並未扣案，為避免執行時
發生重複沒收之情形，故各共同正犯之間係採連帶沒收主義，於
裁判時應諭知被告共同犯罪所得財物應與其他共同正犯連帶沒收
之。原判決認定上訴人與綽號「小馬」共同販賣海洛因磚一塊得
款六十五萬元，且該款並未扣案。倘若無訛，則應於主文諭知「
甲○○（即上訴人）與綽號「小馬」之不詳姓名成年男子共同販
賣毒品所得財物六十五萬元應連帶沒收之」。然原判決主文僅諭
知「未扣案新台幣六十五萬元沒收」，並未依前述共犯連帶之法
理諭知連帶沒收，於法尚有未合。(四)、採為判決基礎之證據，須
於審判期日之調查證據程序適當顯現於公判庭，使當事人雙方有
辯論機會，此為事實審法院於審判期日就認定犯罪事實採用證據
所應踐行之調查方法及程序，否則遽採為判斷事實之依據，其調
查證據程序即難謂適法。原判決採用證人劉梗當於警詢、偵查、
台灣雲林地方法院八十二年度重訴字第二五號案件，及台灣高等
法院台南分院八十四年度上重更(一)字第一二五號案件訊問及審理
時之證述，作為上訴人犯罪證據之一（見原判決第五頁倒數第七
至三行）。然原審於九十八年十月七日審判期日調查證據時，並
未將劉梗當分別於警詢、偵查及前揭法院訊問及審理時之陳述筆
錄，依法提示並告以要旨，使雙方當事人、辯護人有陳述意見及
參與辯論證明力之機會，有原審審判筆錄可稽（見原審卷第七十
三至七十五頁）。依上述說明，其所踐行之訴訟程序亦非適法。
以上或為上訴意旨所指摘，或為本院得依職權調查之事項，應認
仍有撤銷原判決發回更審之原因。
據上論結，應依刑事訴訟法第三百九十七條、第四百零一條，判
決如主文。
中    華    民    國  九十八  年   十二   月  二十九  日
                      最高法院刑事第八庭
                          審判長法官  洪  文  章
                                法官  王  居  財
                                法官  郭  毓  洲
                                法官  黃  梅  月
                                法官  邱  同  印
      本件正本證明與原本無異
                                      書  記  官
中    華    民    國  九十九  年    一    月    四    日
                                                      K

司法院資訊處製作；財團法人民間司法改革基金會備份。
